【裁判字號】    85,台上,3683
【裁判日期】    850730
【裁判案由】    殺人
【裁判全文】
最高法院刑事判決                              八十五年度台上字第三六八三號
    上訴人  台灣高等法院高雄分院檢察署檢察官
    被  告  甲○○
右上訴人因被告殺人案件，不服台灣高等法院高雄分院中華民國八十五年五月八日第
二審更審判決（八十四年度上重更(二)字第二八號，起訴案號：台灣屏東地方法院檢察
署八十二年度偵字第二一一三、二四八○、二五三二號），提起上訴，本院判決如左
：
    主  文
原判決撤銷，發回台灣高等法院高雄分院。
    理  由
本件原判決認定被告甲○○曾於民國八十一年間，因犯竊盜罪，經法院判處有期徒刑
四月，緩刑二年確定。在緩刑期內，仍不知悔改，復因其父令渠從事種植檳榔、養魚
等工作，拒不遵從，而與其父失和，被逐出家門。乃因而懷恨無償提供農地予其父使
用之林建滄兄弟，為圖報復，竟於八十二年三月三十日凌晨二時五分許，駕駛其於八
十二年三月十七日向龍禾小客車租賃公司租來之ＶＸ－四○七○號喜美小客車附載其
於八十二年三月十九日向曾文珍詐欺取得內裝瓦斯之瓦斯桶一個（此部分詐欺行為，
經判刑確定），前往屏東縣竹田鄉○○村○○路二十一號現供人使用之林建滄住宅前
，見林建滄兄弟及其家人均已熟睡，認有機可乘，竟萌殺人之不確定故意，雖預見以
瓦斯縱火，對於宅內之人可能不及逃生將被火燒死，但仍置之不顧，竟在該住宅騎樓
，以預先準備之棉被包裹瓦斯桶，再將瓦斯桶開口朝屋內，開啟瓦斯桶開關，使瓦斯
外逸，然後點燃，藉洩入屋內之瓦斯，以達其燒燬林建滄住宅及燒死屋內住宿之人之
目的，火勢迅將一樓騎樓鐵捲門燻黑，致鐵捲門上方捲軸覆蓋之鐵皮油漆剝落、鋁門
窗玻璃破裂、客廳前側上方天花板部分燻黑，騎樓上方日光燈罩燒燬掉落。幸林建滄
之侄林俊亮、侄媳張智惠及時發覺，立即利用水管引水將火撲滅，該住宅始未被燒燬
及屋內人員未被燒死而未遂等情。因而撤銷第一審關於公共危險、殺人未遂、殺人部
分之判決，依牽連犯規定，改判論處被告殺人未遂之罪刑。另以公訴意旨略以被告於
八十二年三月二十九日凌晨帶菜刀乙把，侵入屏東縣鹽埔鄉洛陽村矢崎公司宿舍，
連續持刀械殺死被害人鍾節珠、孫月圓二人，涉犯刑法第二百七十一條第一項殺人罪
嫌部分，經調查後認此部分之犯罪尚屬不能證明。但因與前開殺人未遂部分，公訴意
旨認屬連續犯為裁判上一罪，爰不另為無罪之諭知，固非無見。
惟查原判決理由內依被告於八十二年四月十日於警訊時曾供述：「身上之傷是三、四
天前被園的籬笆弄傷的」，及事後在偵審中供述：「傷痕係爬蓮霧園、甘蔗園的鐵
絲網籬笆及爬檳榔樹所造成」，第一審勘驗蓮霧園筆錄及錄影帶等情，謂被告身上傷
痕被鐵絲網刮傷，並非不可能，難認係被害人鍾節珠所抓傷云云（見原判決理由四之
(八)後段）。但於同段又謂：「被告被查獲時，身上有如下之傷痕：胸骨窩上方一道舊
抓痕一×○‧一公分、右腹壁一道縱抓痕四×○‧一公分、右前臂四個指甲印痕，並
有上皮撕脫各○‧五×○‧一公分、左上臂後面近肘部擦傷三×一公分、左前臂前部
三道從斜抓傷二×○‧二公分、左肩擦傷二×一公分、右後肘瘀血四×一公分、左膝
上皮撕脫直徑二公分，有驗傷診斷書一紙及照片八張在卷可稽。法醫羅秀雄證稱：被
告所受之傷為指甲抓傷，不可能為採檳榔及爬圍牆所造成，受傷時間為八十二年三月
底；被告於警訊時自白該傷痕鍾節珠抓傷」等語。核閱卷附之彩色照片、診斷書（見
警(一)卷第四十九、六十九至七十二頁）及被告之供述，證人羅秀雄之證言謂「被告身
上之傷呈橢圓形，係被害人指甲抓傷」（見一審卷第二十九頁背面），與照片顯示及
被告供述相符，被告於四月十日供述三、四天前被園籬笆刺傷，鐵絲為尖狀物，應
無造成橢圓形狀傷痕之可能，被害人等係三月三十日被殺害，如斯時被告遭被害人抓
傷，至四月十日已有十一日之久，羅秀雄證述被告之傷約十天許（見一審卷第一九四
頁背面）與被告供述三、四天前云云，亦不相吻合，原判決置被告自白及所辯各節與
上開卷證資料不符，率以「被告身上傷痕被鐵絲網刮傷，非不可能」云云，疑似之論
斷，為被告有利之認定，即有理由矛盾之違法。次查被告於警訊時自白殺了二個女人
（見偵字第二一一三號卷第十八頁、第四十頁），於檢察官偵查中猶供述：「帶了一
把菜刀，自公司左邊上二樓，看到二個女子」、「在第一個門，看到女的躺，女的
看到我要走掉，我拿刀子，後來她就躺在地上死了」、「在看電視的地方，遇到第
二個女子」、「二個人加起來，有殺十幾刀」、「二個女子躺在地上時，我從側門走
出」等語（見第二一一三號偵卷第五十三至五十四頁）。本件扣案有菜刀及折疊刀各
一把（見偵卷第一頁背面），法醫師羅秀雄證述：「被害人鍾節珠之致命傷，並非刀
傷，其傷口係水果刀之類造成，非菜刀所造成」、「致命傷為上額部挫裂傷，可能係
加害人，自後面抓其頭髮撞及地面所致」、「被害人孫月圓之致命傷，係類似菜刀之
類刀械所砍」等語（見一審卷第一九二至一九三頁）。該把折疊刀，被告於警訊時有
供述：「係作削水果之用」，扣案之菜刀，被告直承係「殺人之兇刀」（見警(一)卷第
十頁），該折疊刀，既作削水果之用，與證人羅秀雄證述鍾節珠之刀傷，係水果刀所
造成，是否有所關聯﹖即堪研求。又被告於警訊時亦曾供述：「用棉被蓋在被害人頭
部」、「有抓被害人之頭髮，撞擊地板」等語（見同警卷第四十三頁），與證人即法
醫師羅秀雄之前開證言，似無不合，與被告偵查中所供帶菜刀進入該公司二樓，共
砍二女子十餘刀之情節，似亦相若。嗣後第一審檢察官曾囑託法醫師楊日松、及羅秀
雄、羅隆仁就該二名被害人之屍體，解剖鑑定結果：被害人鍾節珠部分之死因為：「
右頭部裂傷、遭鈍擊、並使頭部撞傷致死」；孫月圓部分之死因為：「係被菜刀砍殺
致死，扣案之菜刀，經與被害人傷口比對，傷口之長度、厚度、深度等，均與菜刀相
吻合」等情，有解剖筆錄在卷足稽（見第二一一三號偵卷第八十二、八十三頁）。上
開被告之供述、證人羅秀雄之證言、楊日松等三名法醫師之解剖鑑定筆錄、扣案之菜
刀、折疊刀等證據，均與被告不利，何以不足作為被告之犯罪證據﹖原判決未說明理
由，自有理由不備之違誤。本案係二名女子被殺，且有以雨傘插入女子陰道之殘暴行
為。而被告獲案之初，已經供承歷歷，於偵查中，被告尚選任辯護人到場，所為有精
神病之辯解，亦經原審囑託高雄市立凱旋醫院鑑定結果認為無精神異常情狀。事關大
辟極刑之罪，審理事實之法院，自應從各方面，就有利不利被告之事證，一一究明，
方資審認。乃原審法院疏未依職權詳加調查明白，僅就放火部分為審究而已，認放火
行為，有不確定之殺人犯意，雖未發生死亡結果，應依未遂犯論處，併認與連續殺人
部分，有連續犯關係；就連續殺人部分，遽認犯罪不能證明，而為有利被告之判斷。
然因公訴意旨係以連續犯裁判上一罪起訴，爰不另為無罪諭知，非但有審理未盡之可
議，抑且判決理由不備，不足以昭折服。上開違誤，或為上訴意旨所指摘，或為本院
得依職權調查之事項，應認原判決有發回更審之原因。
據上論結，應依刑事訴訟法第三百九十七條、第四百零一條，判決如主文。
中      華      民      國    八十五    年      七      月     三十     日
                              最高法院刑事第八庭
                                  審判長法官  紀  俊  乾
                                        法官  吳  雄  銘
                                        法官  劉  敬  一
                                        法官  洪  清  江
                                        法官  李  璋  鵬
      右正本證明與原本無異
                                              書  記  官
中      華      民      國    八十五    年      八      月     五       日


司法院資訊處製作；財團法人民間司法改革基金會備份。
